臺灣新北地方法院民事裁定　　　　　 110年度消債更字第85號
聲　請　人　李佩玲　
代　理　人　陳福龍律師（法扶律師）
　
上列當事人因消費者債務清理事件聲請更生，本院裁定如下：
    主  文
聲請人李佩玲自民國一一○年十月二十九日上午十一時開始更生
程序。
命司法事務官進行本件更生程序。
    理  由
一、按債務人不能清償債務或有不能清償之虞者，得依本條例所
    定更生程序，清理其債務。債務人無擔保或無優先權之債務
    總額未逾新臺幣（下同）1,200 萬元者，於法院裁定開始清
    算程序或宣告破產前，得向法院聲請更生。本條例所稱消費
    者，指5 年內未從事營業活動或從事小規模營業活動之自然
    人，消費者債務清理條例（下稱消債條例）第3 條、第42條
    第1 項、第2 條第1 項分別定有明文。次按債務人對於金融
    機構負債務者，在聲請更生或清算前，應向最大債權金融機
    構請求協商債務清償方案，或向其住、居所地之法院或鄉、
    鎮、市、區調解委員會聲請債務清理之調解。債務人為前項
    請求或聲請，應以書面為之，並提出財產及收入狀況說明書
    、債權人及債務人清冊，及按債權人之人數提出繕本或影本
    。協商或調解成立者，債務人不得聲請更生或清算，但因不
    可歸責於己之事由，致履行有困難者，不在此限，消債條例
    第151 條第1 項、第2 項、第7 項、第45條第1 項亦規定甚
    明。又按前開法律規定之「但因不可歸責於己之事由，致履
    行有困難者，不在此限」，其立法意旨係基於債務清償方案
    成立後，應由債務人誠實遵守信用履行協商還款條件，惟於
    例外情形下發生情事變更，在清償期間收入或收益不如預期
    ，致該方案履行困難甚或履行不能，因不可歸責於己之事由
    ，始能聲請更生或清算。此規範意旨在避免債務人任意毀諾
    已成立之協商，濫用更生或清算之裁判上債務清理程序。蓋
    以債務清償方案係經當事人行使程序選擇權所為之債務清理
    契約，債務人應受該成立之協議所拘束。債務人既已與金融
    機構協商成立，如認該協商方案履行有其他不適當情形，自
    仍應再循協商途徑謀求解決。所謂不可歸責於己之事由並不
    以債務人「不可預見」為必要，消債條例第151 條第7 項但
    書規定情形，僅須於法院就更生或清算之聲請為裁判時存在
    即可，不以協商成立後始發生者為限，並與債務人於協商時
    能否預見無關。債務人於協商時縱未詳加思考、正確判斷，
    或可預見將來履行可能有重大困難而仍冒然簽約成立協商，
    亦不能據此即認其履行顯有重大困難係可歸責於債務人（司
    法院98年第1 期民事業務研究會第24號司法院民事廳消費者
    債務清理條例法律問題研審小組意見參照）。
二、聲請意旨略以：聲請人前因投資開設小明的鞋鞋創意鞋坊（
    下稱小明鞋坊）及支應生活所需，向多家銀行貸款及申辦信
    用卡，進而積欠債務達782 萬3,393 元，而聲請人現每月僅
    有照顧姪女報酬8,000 元，難以償還上開債務，爰聲請本件
    更生等語。
三、經查：
  ㈠聲請人提出本件更生聲請前，曾於95年與最大債權金融機構
    台新國際商業銀行成立債務協商，協商方案約定分120 期、
    利率6 ％、每月清償4 萬1,521 元，自95年9 月起繳款至全
    部清償為止，於96年11月7 日經銀行通報毀諾等情，有台新
    國際商業銀行股份有限公司函在卷可稽（見本院卷第49頁）
    。是以，本院自應審究聲請人是否有符合消債條例第151 條
    第7 項但書所列之不可歸責於己之事由，致履行有困難之情
    形，並審酌聲請人目前全部收支及財產狀況，評估其是否已
    達不能維持最低生活條件，而有不能清償債務或有不能清償
    之虞之情事。
  ㈡按債務人可處分所得扣除自己及依法應受其扶養者所必要生
    活費用之餘額，連續3 個月低於協商方案應清償之金額者，
    推定有因不可歸責於己致履行有困難之事由，消債條例第15
    1 條第8 項準用同條例第75條第2 項規定甚明。查，聲請人
    主張其前經營之小明鞋坊因道路遭封閉整建，生意大受影響
    ，不堪虧損，僅能結束營業，進行無法履行協商條件等情，
    業據其提出之勞工保險被保險人投保資料表為憑，而參以聲
    請人之勞保投保紀錄，可見其於毀諾時之96年間確無任何投
    保紀錄（見本院卷第57頁），堪認聲請人主張其於96年間未
    再經營小明鞋坊失業而無力繼續負擔還款方案，方致毀諾等
    節屬實，自有不可歸責於己之事由，致履行協商方案有困難
    之情事。
  ㈢復聲請人主張其名下機車1 台，目前價值僅1,200 元，無相
    當財產得以清償債務，現照顧姪女，月收入約8,000 元等情
    ，亦據提出其全國財產稅總歸戶財產查詢清單、104 年至10
    8 年綜合所得稅各類所得資料清單、勞工保險被保險人投保
    資料暨明細、存摺封面及內頁明細影本、中華民國人壽保險
    商業同業公會保險業通報作業資訊系統資料查詢結果表、集
    保戶往來參加人明細資料表（含帳號）、保管帳戶客戶餘額
    表、客戶存券異動明細表、投資人於清算交割銀行未開戶明
    細表、各專戶無資料明細表、切結書、機車行照影本及估價
    單影本等件為憑（見本院卷第59至95頁），是本院暫以8,00
    0 元計算聲請人每月收入數額。
  ㈣按債務人必要生活費用，以最近1 年衛生福利部或直轄市政
    府所公告當地區每人每月最低生活費1.2 倍定之；債務人聲
    請更生或清算時所提財產及收入狀況說明書，其表明每月必
    要支出之數額，與本條例第64條之2 第1 項、第2 項規定之
    認定標準相符者，毋庸記載原因、種類及提出證明文件，消
    債條例第64條之2 第1 項、第43條第7 項分別定有明文。參
    以110 年度新北市每人每月最低生活費用1 萬5,600 元，依
    此每人每月生活所必需之費用應為1 萬8,720 元（計算式：
    1 萬5,600 元×1.2 ＝1 萬8,720 元），是聲請人主張其生
    活所必需之費用為5,500 元（見本院卷第55頁），應為可採
    。
  ㈤綜上，聲請人現每月收入為8,000 元，扣除上開個人每月必
    要生活支出5,500 元後，僅剩餘額2,500 元可供清償債務，
    又聲請人陳報其債務總額為782 萬3,393 元（債權銀行陳報
    聲請人之債務總額亦達724 萬2,844 元，尚未含聲請人積欠
    資產管理公司之債務，見調解卷第63至64頁），本院審酌聲
    請人現況之財產、勞力、年齡及信用等清償能力，以聲請人
    目前每月收入扣除每月合理之基本生活費用後，堪認其客觀
    上處於因欠缺清償能力而不足以清償債務之經濟狀態，自符
    合消債條例第3 條所定之要件。
四、綜上所述，本件聲請人為一般消費者，其確有不能清償債務
    之虞之情事，又所負無擔保或無優先權之本金及利息債務總
    額未逾1,200 萬元，亦未經法院裁定開始清算程序或宣告破
    產，復查無消債條例第6 條第3 項、第8 條或第46條各款所
    定駁回更生聲請之事由存在，則聲請人聲請本件更生，洵屬
    有據，應予准許。
五、至於聲請人於更生程序開始後，應另提出足以為債權人會議
    可決或經法院認為公允之更生方案以供採擇，俾免更生程序
    進行至依消債條例第61條規定應行清算之程度，附此敘明。
六、依消債條例第11條第1 項、第45條第1 項、第16條第1 項，
    裁定如主文。
中    華    民    國   110    年    10    月    29    日
              民事第一庭    法      官  洪任遠
上為正本係照原本作成
本件不得抗告
本裁定已於110年10月29日上午11時公告。
中    華    民    國   110    年    10    月    29    日
                            書  記  官  黃翊芳